【裁判字號】    97,訴,1293
【裁判日期】    980430
【裁判案由】    拆屋還地
【裁判全文】
臺灣板橋地方法院民事判決              97年度訴字第1293號
原      告  甲  ○
訴訟代理人  孔令則律師
被      告  呂  健
            呂宜芬
            呂淑伶上三人為乙.
            丙○○
            己○○
            辛○○
上二人共同
訴訟代理人  庚○○
被      告  戊○○
            丁○○
上列當事人間請求拆屋還地事件，經本院於民國98年4 月9 日言
詞辯論終結，判決如下：
    主  文
被告應將坐落臺北縣永和市○○段四六七之二地號土地上如附圖
所示面積六點零七平方公尺之建物拆除，將土地返還原告。
被告應給付原告新臺幣貳萬壹仟捌佰伍拾貳元，及被告呂建、呂
宜芬、呂淑伶、丙○○、戊○○自民國九十七年七月二十二日起
，被告己○○、辛○○、丁○○自民國九十七年七月九日起，均
至清償日止，按年息百分之五計算之利息。暨被告呂建、呂宜芬
、呂淑伶、丙○○、戊○○應自民國九十七年七月二十二日起，
被告己○○、辛○○、丁○○應自民國九十七年七月九日起，均
至返還第一項所示土地之日止，按月給付原告新臺幣佰陸拾肆
元。
原告其餘之訴駁回。
訴訟費用由被告負擔。
本判決第一項、第二項於原告分別以新臺幣貳拾壹萬陸仟元、新
臺幣柒仟貳佰捌拾肆元供擔保後，得假執行；但被告如依序以新
臺幣陸拾肆萬玖仟伍佰貳拾元、新臺幣貳萬壹仟捌佰伍拾貳元為
原告供擔保，得免為假執行。
原告其餘假執行之聲請駁回。
    事實及理由
一、程序方面：
（一）本件被告乙○○於民國97年6 月1 日死亡，呂健、呂宜芬
      、呂淑伶為其繼承人，原告於98年2 月21日具狀聲明由呂
      健等三人承受訴訟，並無不合，應予准許。
（二）本件被告呂宜芬、呂淑伶、丙○○、丁○○經合法通知，
      未於最後言詞辯論期日到場，核無民事訴訟法第386 條所
      列各款情形，爰依原告之聲請，由其一造辯論而為判決。
二、原告主張：坐落臺北縣永和市○○段467 之2 地號，面積
    6.07平方公尺土地（下稱系爭土地）係原告所有，遭被告等
    人無權占用建築房屋即作為門牌號碼臺北縣永和市○○路
    283 巷32號及34號之2 、3 、4 樓共同樓梯間通道使用，被
    告呂健、呂宜芬、呂淑伶係32號2 樓之所有人，被告丙○○
    、己○○分別為32號3 樓、4 樓之所有人，被告丁○○、戊○○、顏余銘分別為34號2 樓、3 樓、4 樓之所有人，為此
    依民法第767 條規定請求被告拆除系爭土地上之建物，將土
    地返還原告。又被告無法律上之原因占用系爭土地受有利益
    ，致原告受有不能利用系爭土地之損害，爰並依不當得利之
    法律關係請求被告返還起訴前5 年期間，按系爭土地公告地
    價年息百分之8 計算之相當租金之不當得利新臺幣（下同）
    17萬7,244 元暨法定遲延利息，及自起訴狀繕本送達翌日起
    至返還土地之日止，按月給付相當租金之不當得利2,954 元
    。並聲明：(1)被告應將坐落系爭土地上，如附圖所示面積6.
    07平方公尺之建物拆除，將土地返還原告。(2)被告應給付原
    告17萬7,244 元，及自起訴狀繕本送達翌日起至清償日止，
    按年息百分之5 計算之利息，並自起訴狀繕本送達翌日起至
    返還土地之日止，按月給付原告2,954 元。(3)原告願供擔保
    ，請准宣告假執行。
三、被告呂宜芬、呂淑伶未於言詞辯論期日到場，亦未提出準備
    書狀作何聲明或陳述，被告呂健以：系爭32號2 樓房屋由伊
    單獨繼承，已辦理繼承登記等語為辯，並聲明：原告之訴駁
    回。其餘被告則以：被告係經由買賣行為合法取得上開房屋
    所有權，且房屋現狀均為買賣當時之原貌。原告請求拆除之
    部分為系爭房屋共用之樓梯間通道，坐落於系爭467 之2地
    號土地上。惟查系爭467 之2 地號土地係於96年4 月24日分
    割自同段467 地號，467 地號於80年12月23日重測前為潭墘
    段潭墘小段25之86地號，25之86地號則係於63年9 月11日分
    割轉載自同段25之14地號。而25之14地號分割新增25之86
    地號後，復於80年11月27日重測變更登記為安樂段469 地號
    。原告係於63年4 月30日（使用執照日期）提供分割前之25
    之14地號土地與建商合建房屋完成後，再分割出25之86地號
    土地，系爭土地既係由25之86地號土地分割而來，自屬合建
    土地之一，應屬全體住戶所有。且原告於合建完工後亦取得
    系爭34號2 樓建物所有權，嗣始經輾轉出售與被告丁○○，
    原告應不得請求被告等拆屋還地等語，資為抗辯。並聲明：
    原告之訴駁回。如受不利之判決，願供擔保請准宣告免假執
    行。
四、得心證之理由：
（一）原告主張系爭土地為原告所有，遭被告占用建築房屋即作
      為門牌號碼臺北縣永和市○○路283 巷32號及34號之2 、
      3 、4 樓共同樓梯間通道使用之事實，業據提出土地登記
      謄本及複丈成果圖各1 件之影本為證，並經本院勘驗現場
      時據臺北縣中和地政事務所測量員鄭瑞峰陳述甚明。被告
      雖否認其等占用系爭土地無正當之權源，並以前開情詞置
      辯。惟查系爭467 之2 地號土地係於96年4 月24日分割自
      同段467 地號，467 地號於80年12月23日重測前為潭墘段
      潭墘小段25之86地號，25之86地號則係於63年9 月11日分
      割轉載自同段25之14地號（當時土地所有人為原告甲○）
      等情，有原告提出之土地登記謄本及臺北縣中和地政事務
      所檢送之土地登記謄本影本附卷可憑（參見本院卷73 頁
      至86頁），故系爭土地係由分割前之潭墘段潭墘小段25之
      14地號土地分割轉載而來，固堪認定。被告抗辯原告係於
      提供分割前25之14地號土地與建商合建房屋後，始分割出
      25之85地號土地之事實，雖亦有臺北縣政府建設局檢送之
      63 使 字第649 號使用執照記載核准日期為63年4 月30日
      ，早於25之86地號土地分割轉載收件日期63年6 月15日、
      登記日期63年9 月11日可證。惟查上開合建完成後之建物
      ，其中系爭32號2 樓建物係坐落於潭墘小段25之80、25之
      83 、25 之84及25之85地號土地上，系爭34號2 樓建物則
      係坐落於分割後之25之14及25之13地號土地上，有卷附之
      建物登記謄本可證（參見本院卷87頁及149 頁）。依上開
      登記資料可知，系爭32號2 樓及34號2 樓建物均未坐落於
      25之86地號（即系爭467 之2 地號所由來）土地上，系爭
      32 號 及34號2 、3 、4 樓建物現況占用系爭土地作為樓
      梯間通道使用之部分，顯非使用執照核發時之合法建物。
      而縱認系爭土地為上開房屋坐落建築基地之法定空地，被
      告亦不得任意占用法定空地違章建築，故被告占用系爭土
      地作為樓梯間通道使用，難謂係經土地所有人同意之有權
      使用行為。被告抗辯系爭土地係由25之86地號土地分割而
      來，自屬合建土地之一，應屬全體住戶所有，被告並非無
      權占用云云，應無可採。原告主張被告占用系爭土地，並
      無正當權源，應堪採取。
（二）按無法律上之原因而受有利益，致他人受損害者，應返還
      其利益，民法第179 條定有明文。又占有使用他人土地，
      可能獲得相當於租金之利益為社會通常之觀念，最高法院
      著有61年度台上字第1695號判例可資參照。被告無權占用
      原告所有系爭土地作為房屋樓梯間通道使用，將不應歸屬
      於其所有之使用利益占為己有，侵害原告之所有權，原告
      依民法第179 條不當得利法則請求被告返還相當於租金之
      不當得利，並無不合。至於賠償金額之計算，依土地法第
      105 條準用同法第97條規定，應以不超過土地申報價額年
      息百分之10為限。查系爭土地96年1 月之申報地價為每平
      方公尺14,400元，有原告提出之土地登記謄本之記載可憑
      。又系爭土地面臨臺北縣永和市○○路283 巷寬4 米巷道
      ，土地供283 巷32號及34號2 至4 樓房屋樓梯間出入使用
      ，面積僅6.07平方公尺，附近房屋均供住宅使用，生活機
      能尚可等情，業據本院勘驗現場，製有勘驗筆錄附卷可憑
      。本院審酌系爭土地坐落之位置、交通狀況、工商繁榮程
      度及被告利用基地之經濟價值等情，認本件被告所受相當
      於租金之利益，以申報地價年息百分之5 計算為合理。依
      此計算，被告於本件起訴前5 年占用系爭土地6.07平方公
      尺所受相當於租金之利益為21,852元【計算式：14,400×
      6.07×5%×5=21852 ，元以下四捨五入，以下均同】，每
      月相當租金之不當得利金額則為364 元【計算式：14,
      400 ×6.07×5%÷12=364】。
五、從而原告依民法第767 條所有權之規定請求被告將坐落系爭
    土地上如附圖所示面積6.07平方公尺之建物拆除，將土地返
    還原告，並依同法第179 條不當得利之規定請求被告給付相
    當租金之不當得利21,852元，及自起訴狀繕本送達翌日即被
    告呂健、呂宜芬、呂淑伶、丙○○、戊○○自97年7 月22日
    起，被告己○○、辛○○、丁○○自97年7 月9 日起，均至
    清償日止，按年息百分之5 計算之利息；暨被告呂健、呂宜
    芬、呂淑伶、丙○○、戊○○自97年7 月22日起，被告己○○、辛○○、丁○○自97年7 月9 日起，均至返還土地之日
    止，按月給付原告364 元，為有理由，應予准許；逾上開金
    額之請求，則無理由，應予駁回。
六、原告及被告丙○○、己○○、辛○○、戊○○、丁○○均陳
    明願供擔保，聲請宣告假執行或免為假執行，經核原告勝訴
    部分，合於法律規定，爰分別酌定相當之擔保金額宣告之，
    被告呂健、呂宜芬、呂淑伶部分併由本院依職權宣告供擔保
    後得免為假執行；原告其餘假執行之聲請，因訴之駁回而失
    所附麗，應並予駁回。
七、本件事證已臻明確，兩造其餘主張陳述及所提之證據，均毋
    庸再予審酌，附此敘明。
八、訴訟費用負擔之依據：民事訴訟法第79條、第85條第1 項前
    段。
中    華    民    國    98    年    4     月    30    日
                  民事第三庭    法  官  許月珍
以上正本係照原本作成
如對本判決上訴，須於判決送達後20日內向本院提出上訴狀
中    華    民    國    98    年    4     月    30    日
                            書記官  劉鴻傑


司法院資訊處製作；財團法人民間司法改革基金會備份。
